臺灣嘉義地方法院民事判決
111年度嘉簡字第396號
原      告  馬琦鈴  
訴訟代理人  劉偵奕  

被      告  蔡明偉  
上列當事人間請求給付租金等事件，本院於民國111年11月8日言
詞辯論終結，判決如下：
　　主  文
原告之訴及假執行之聲請均駁回。
訴訟費用新臺幣3,200元由原告負擔。
    事實及理由
一、原告主張：坐落嘉義縣○○鄉○○段000地號土地（下稱系爭土
    地）為原告及其他土地共有人即劉文渠、劉育銘、鄭莉穎、
    劉盧素勤所共有，原告係於民國85年6月25日以買賣為原因
    自配偶劉偵奕之父親劉炎根取得系爭土地應有部分4分之1所
    有權。被告自91年間向訴外人劉炎根承租系爭土地，並由訴
    外人劉炎根收取租金，但直至97年時被告即未再給付土地租
    金予訴外人劉炎根，劉炎根於106年10月間死亡。被告雖提
    出與劉武和簽訂之土地承租契約書（下稱系爭租約），但劉
    武和並非系爭土地共有人，且系爭租約已於96年7月1日屆滿
    ，被告自96年7月起向訴外人劉武和承租系爭土地，並於系
    爭土地上經營砂石業迄今已達15年，均未得原告及其他共有
    人同意，顯然被告自96年7月1日之後即無權占用系爭土地。
    若認兩造間有租約關係存在，被告亦未給付租金與原告，故
    先位依租金請求權，請求被告給付15年期間欠繳之租金新臺
    幣（下同）300,000元，備位主張被告未經原告及其他共有
    人同意，自96年7月起至111年止無權占有使用土地15年，請
    求被告給付15年相當於租金之不當得利300,000元。原告請
    求之300,000元計算方式為：系爭土地係建地，1坪地價約50
    ,000元至60,000元，旁邊停車場1個停車位租金1年1萬元，
    系爭土地面積共331.29坪，以1坪1日60元計算，1月1,800元
    （計算式：60×30＝1,800），1年21,600元（計算式：1,800×
    12＝21,600），被告占用系爭土地共15年，應繳租金或相當
    於不當得利為324,000元（計算式：21,600×15＝324,000），
    原告僅請求300,000元範圍內為給付等語。為此，先位依租
    金請求權、備位依不當得利之法律關係，提起本件訴訟。先
    、備位均聲明：㈠被告應給付原告300,000元，及自起訴狀繕
    本送達之翌日起至清償日止，依年息5％計算之利息。㈡願供
    擔保請准宣告假執行。
二、被告則以：被告係於91年3月10日就系爭土地與訴外人劉武
    和（系爭土地之共有人劉盧素勤之配偶）簽訂系爭租約，約
    定期限5年，租期至96年7月1日，每年之7月1日為付款日，
    租期屆滿後仍口頭續租至今，期間均有如期繳納租金，有關
    租金部分由劉武和與其他共有人自行處理，承租人即被告並
    不過問，故被告係有權占用系爭土地。縱認原告主張有理由
    ，被告主張民法第126條之時效抗辯。另依系爭租約所載租
    賃面積約0.78公頃，系爭土地因徵收而面積減少為4,380.81
    平方公尺，縱認原告請求有理由，相當於租金數額之不當得
    利應按土地面積減少之比例計算等語，資為抗辯。並答辯聲
    明：㈠原告之訴及假執行之聲請均駁回。㈡如受不利之判決，
    願供擔保，請准宣告免為假執行。
三、本院之判斷：
　㈠按稱租賃者，謂當事人約定，一方以物租與他方使用、收益
    ，他方支付租金之契約；承租人應依約定日期，支付租金，
    民法第421條第1項、第439條前段定有明文。又租賃係特定
    當事人間所定之契約，出租人並不以所有人為限，倘當事人
    間就租賃物及租金意思表示一致，其契約即為成立，縱非由
    所有人出租，仍不影響當事人間契約之效力（最高法院85年
    台上字第1216號判決意旨參照）。再租賃期限屆滿後，承租
    人仍為租賃物之使用收益，而出租人不即表示反對之意思者
    ，視為以不定期限繼續契約，同法第451條定有明文。復按
    共有物之管理，除契約另有約定外，應以共有人過半數及其
    應有部分合計過半數之同意行之。但其應有部分合計逾三分
    之二者，其人數不予計算，民法第820條第1項前段定有明文
    。
　㈡查，原告於85年6月25日以買賣為原因自劉炎根受讓取得系爭
    土地應有部分4分之1，系爭土地於91年7月之共有人有原告
    （應有部分4分之1，買賣自劉炎根）、證人劉武和（應有部
    分4分之1）、劉文渠（應有部分4分之1）、林傳傑（應有部
    分12分之1，繼承自林劉淑懷）、許劉淑美（應有部分12分
    之1）、吳劉遷喜（應有部分12分之1），有嘉義縣大林地政
    事務所111年6月28日嘉林地字第1110004299號函附土地登記
    公務用謄本、異動索引及人工登記簿謄本可參（本院卷第73
    至109頁）。被告向劉武和承租系爭土地並簽立系爭租約，
    此為兩造所不爭執，並有被告提出之系爭租約書面影本為憑
    （本院卷第115頁），此部分事實堪以認定。而於91年7月當
    時經系爭土地全體共有人同意出租系爭土地與被告，由劉武
    和代表與被告簽立系爭租約並收取租金乙節，此據證人劉武
    和到庭具結證稱：土地承租契約書是當初簽約出租予被告之
    契約書，我當時是土地所有權人，2、3年前過給配偶劉盧素
    勤。契約書出租範圍是579地號土地0.78公頃1/2即0.43公頃
    ，因為政府徵收1半土地作汙水處理廠，故只剩下1半土地。
    （法官問：關於579地號土地出租事宜，有無經土地全體共
    有人之同意?）有，我當時有經過全體土地共有人的同意，
    當時的土地所有人有劉炎根（持分1/4 ）、劉武和（持分1/
    4 ）、劉文渠（持分1/4 ）、劉淑懷、劉淑美、劉遷喜3 個
    人共同持分1/4，我們6人是土地所有人。當時所有土地所有
    人都有同意，他們其他人口頭同意說我全權處理就可以了。
    劉炎根就是原告的前手也有同意。（法官問：證人取得租金
    後如何分配?）我從91至95年開始都有把租金現金拿給劉炎
    根，每年給他15,000元，我96年有給劉炎根租金，卷第205
    頁歷次繳納租金整理表有錯，是自97年以後到今年都沒有給
    劉炎根租金了，因為他兒子就是原告訴代不敢來拿，劉炎根
    帶原告訴代來借款好幾百萬開碾米廠後來倒閉，原告訴代欠
    我錢，所以後來沒再來跟我拿租金。我沒有說不給他，但是
    他後來都不敢來等語明確（本院卷第210至211頁），足證於
    91年7月間，至少經全部共有人過半數及應有部分過半數同
    意，系爭土地之管理使用方式，即由共有人之一劉盧素勤之
    配偶劉武和出租予被告，並向被告收取歷年租金甚明。而系
    爭租約於91年7月1日租期屆滿後，承租人之被告仍為租賃物
    之使用收益，出租人之劉武和不表示反對之意思，並繼續收
    取租金，揆之前開說明，應視為不定期限繼續性租約。
　㈢原告先位主張為系爭土地共有人，被告至今未給付15年租金
    與原告云云。惟按債權契約為特定人間之權利義務關係，僅
    債權人得向債務人請求給付，此為債之相對性原則（最高法
    院102年度台上字第1513號判決意旨參照）。依債務本旨，
    向債權人或其他有受領權人為清償，經其受領者，債之關係
    消滅，民法第309條第1項定有明文。查被告與劉武和簽訂系
    爭租約後，迄今均有繳納租金予劉武和，此經證人劉武和證
    述如前，則劉武和顯然是經共有人過半數及應有部分過半數
    之同意管理使用系爭土地，為有受領權之人，被告依系爭租
    約約定內容給付租金予劉武和，應認已生清償之效力。準此
    ，原告租金債權已消滅，被告不對原告負有另行給付租金之
    義務。從而，原告先位依租約請求權之法律關係，請求被告
    給付15年期間計算之租金，難認有據，不應准許。
　㈣原告備位主張被告未經原告同意，未與原告簽立新租約，無
    權占用系爭土地，請求被告應返還占用土地15年期間之不當
    得利云云。惟依證人劉武和上開證述，已取得共有人過半數
    及應有部分過半數之同意出租系爭土地與被告，則被告抗辯
    與劉武和簽約承租系爭土地，而為有權占有，並非無據。被
    告既為有權占有系爭土地，自無不當得利可言，是原告備位
    依不當得利之法律關係，請求被告給付占用土地15年期間之
    不當得利，亦無所據，不應准許。
四、綜上所述，原告先位依租金請求權之法律關係，請求被告給
    付15年租金300,000元，及備位依民法第179條不當得利之法
    律關係，請求被告給付占用土地15年期間之不當得利300,00
    0元，均為無理由，應予駁回。原告先位、備位之訴既均經
    駁回，其假執行之聲請亦失所附麗，應併予駁回之。
五、本件事證已臻明確，兩造其餘攻擊防禦方法及所提證據，核
    與判決之結果不生影響，爰不逐一論述，併此敘明。
六、訴訟費用負擔依據：民事訴訟法第78條。　　
中　　華　　民　　國　　111 　年　　11　　月　　22　　日
                  臺灣嘉義地方法院嘉義簡易庭
                                  法　官　羅紫庭
以上正本係照原本作成。
如對本判決上訴，須於判決送達後20日內向本庭（嘉義市文化路
308之1號）提出上訴狀（均須按他造當事人之人數附繕本）。如
委任律師提起上訴者，應一併繳納上訴審裁判費。
中　　華　　民　　國　　111 　年　　11　　月　　22　　日
                                  書記官  江柏翰